【裁判字號】    94,訴,2013
【裁判日期】    950518
【裁判案由】    稅捐稽徵法
【裁判全文】
臺北高等行政法院判決
                                     94年度訴字第02013號
                              .
原      告  甲○○
訴訟代理人  乙○○
被      告  財政部臺北市國稅局
代  表  人  張盛和（局長）
訴訟代理人  丙○○
上列當事人間因稅捐稽徵法事件，原告不服財政部中華民國94年
4月29日台財訴字第09400152680號訴願決定，提起行政訴訟。本
院判決如下：
    主  文
原告之訴駁回。
訴訟費用由原告負擔。
    事  實
一、事實概要：
    原告應納84至87年度營利事業所得稅及88年營業稅合計新台
    幣（下同）4,588,347 元（含滯怠報金、行救利息、滯納金
    、滯納利息，計至93年1 月15日止），於93年1 月16日申請
    提供第三人莊壽榮所有坐落臺南市○區○○段576 地號（下
    稱系爭土地），地目為「道」之土地，作為上述稅款之擔保
    ，並於93年11月15日具文補正資料；被告所屬大安分局以93
    年11月18日財北國稅大安服字第0930042790號函復，所提供
    之擔保品不符稅捐稽徵法第11條之1 第1 項第4 款及財政部
    87年9 月30日台財稅第870700407 號函釋之易於變價之規定
    ，否准所請。原告不服，提起訴願，亦遭駁回，遂向本院提
    起本件行政訴訟。
二、兩造聲明：
    (一)原告聲明：
      1.訴願決定及原處分均撤銷。
      2.請求判命被告應作成准許原告提供之系爭土地得作為系
        爭稅款擔保之決定。
      3.訴訟費用由被告負擔。
    (二)被告聲明：
      1.駁回原告之訴。
      2.訴訟費用由原告負擔。
三、兩造爭點：
    被告認原告提供之系爭土地不符稅捐稽徵法第11條之1第1項
    第4款易於變價之規定，而否准其供系爭稅款擔保之申請，
    是否有據？
四、兩造陳述：
    (一)原告主張：
      1.依稅捐稽徵法第11條之1第4款之規定，如欲對應納稅款
        提供擔保，須所提供之擔保品之價值相當於所擔保之應
        納稅款，且為易於變價、保管，並無產權糾紛之財產，
        即可做為應納稅款之擔保。本件訴外人莊壽榮業已同意
        將其所有之系爭土地（權利範圍為全部）提供原告作為
        應納稅款之擔保，有莊壽榮之同意書及身分證影本可證
        ，再系爭土地並無任何產權糾紛亦無任何設定負擔，且
        該筆土地於93年1月之公告現值為每平方公尺24,196元
        ，面積為358平方公尺，價值計為8,662,168元，亦有土
        地謄本可查，實已足敷擔保原告所欠系爭稅款，是原告
        既已取得莊壽榮之同意，以其所有無產權糾紛，且價值
        相當於所擔保稅款之土地供擔保，自應依法准原告以該
        筆土地作為應納稅款之擔保。
      2.被告據以駁回原告申請以實物擔保稅款者，乃以財政部
        87年9月30日台財稅第870700407號函規定，土地須經當
        地市政府列入徵收補償計畫，方符合易於變價之規定，
        惟依司法院釋字第367號、第479號及第505號解釋意旨
        ，財政部執行稅捐稽徵法，就限制人民依法享有之權利
        部分，應經法律具體明確之授權，否則僅得就執行稅捐
        稽徵法所必要之細節性或技術性規範為補充，以使程序
        得以具體實行。詎財政部乃以上開行政解釋函，擅行對
        稅捐稽徵法第11之1條第4款所規定之易於變價做解釋性
        規範，將易於變價定義為「土地，僅限於經當地市政府
        列入徵收補償計畫者，方符合易於變價之標準而得做為
        應納稅款之擔保」。惟稅捐稽徵法本身並無對易於變價
        做額外限制，是原告所提供用以擔保稅款之土地，僅需
        價值相當於所擔保之稅款，且無任何產權糾紛，自是符
        合易於變價及保管之定義，依法應准原告以該土地擔保
        應繳稅款，乃財政部未經任何授權即率以一行政解釋函
        將易於變價之土地定義限縮於須經當地市政府納入徵收
        補償計畫，致被告據而駁回原告之申請，此顯係未經法
        律具體明確授權，而擅以解釋性行政規則對人民依法得
        享有以實物擔保稅款之權利增加法律所無之限制要件，
        顯與憲法第23條之法律保留原則相抵觸，嚴重損及人民
        之權益。
      3.又財政部92年5月19日台財稅字第092452358號函，僅為
        解釋該部上開87年9月30日台財稅第870700407號函所謂
        「列入徵收補償計畫」之定義，然既87年9月30日台財
        稅第870700407號函因違反法律保留原則而無效，已如
        前述，則92年5月19日台財稅字第092452358號函，自亦
        難為合法處分之依據。
      4.綜上，臺南市政府工務局93年4月30日南工局土字第
        0933086420號函雖謂原告所提供擔保之系爭土地無法辦
        理徵收，惟此應不妨礙原告依法得以該土地供擔保之權
        利云云。
      5.提出被告92年11月20日財北國稅大安服字第0920044642
        號函、93年2月3日財北國稅大安服字第0930003172號函
        ，原告予被告93年1月16日函、93年2月予臺南市政府工
        務局土木課函、93年11月15日向被告申請以實物擔保稅
        款之申請書，道路編號圖，臺南市政府工務局93年4月
        30日南工局土字第09330086420號函，本件原處分書及
        訴願決定書，莊壽榮同意書、身分證、土地謄本，被告
        欠稅查詢情形表及內政部禁止出國處分書等件影本為證
        。
    (二)被告主張：
      本件原告申請提供作為欠稅擔保之系爭土地，地目為「道
      」，道路編號為L-14-8M，經臺南市稅捐稽徵處94年3月24
      日南市稅土字第09400298120號函減免地價稅在案。依臺
      南市政府工務局93年4月30日南工局土字第09330086420號
      函說明，系爭土地都市計畫使用分區係屬中密度住宅區，
      且非屬現有巷道，無法據以辦理徵收。按擔保之目的，係
      在納稅人不繳納時得就擔保品強制執行取償，故為確保稅
      款之徵起，該擔保品自應符合稅捐稽徵法第11條之1第4款
      易於變價及保管之規定。該土地既確屬道路用地，且未經
      當地縣市政府列入徵收補償計畫，依財政部87年9月30日
      台財稅第870700407號函略以，主旨：貴市營業人○○公
      司申請提供無產權糾紛之所有11筆地目「道」之土地，擔
      保滯欠貴市稅捐稽徵處營業稅乙案，請貴市稅捐稽徵處查
      明該道路用地是否已經當地縣市政府列入徵收補償計畫，
      如已列入徵收補償計晝，與稅捐稽徵法第11條之1第4款規
      定之「易於變價」條件尚稱符合，可予受理。說明二：…
      本案○○公司申請提供作為擔保品者為道路用地，該道路
      用地如尚未經當地縣市政府列入徵收補償計畫，與首開法
      條易於變價之規定不合，即不得作為欠稅之擔保；及該部
      92年5月19日台財稅字第0920452358號函略以，主旨：關
      於本部87年9月30日台財稅第870700407號函示，已經當地
      縣市政府列入徵收補償計畫之道路用地可作為欠稅之擔保
      ，所稱已列入徵收補償計畫之道路用地，係指已經當地縣
      市政府列入徵收補償計畫，而該項徵收經費當地縣市政府
      已經編列預算，並經當地縣市議會通過者而言。說明：二
      、依稅捐稽徵法第11條之1第4款規定，其他經財政部核准
      ，易於變價及保管，且無產權糾紛之財產可作為欠稅之擔
      保，該條款所以限定「易於變價及保管，且無產權糾紛之
      財產」為提供欠稅擔保條件之一，其用意在於確保稅款之
      徵起，並期擔保品能在短期內即可處分變現，轉換成現金
      以解繳公庫供政府所用，準此，本部87年9月30日台財稅
      第870700407號函示所稱已列入徵收補償計劃之道路用地
      ，其範圍自須符合主旨所揭意旨等語，即與稅捐稽徵法第
      11條之1第4款規定之「易於變價」條件不符，被告否准所
      請，並無違誤等語。
    理  由
一、按納稅義務人欠繳應納稅捐者，稅捐稽徵機關得就納稅義務
    人相當於應繳稅捐數額之財產，通知有關機關，不得為移轉
    或設定他項權利；其為營利事業者，並得通知主管機關，限
    制其減資或註銷之登記。前項欠繳應納稅捐之納稅義務人，
    有隱匿或移轉財產、逃避稅捐執行之跡象者，稅捐稽徵機關
    得聲請法院就其財產實施假扣押，並免提供擔保。但納稅義
    務人已提供相當財產擔保者，不在此限。納稅義務人欠繳應
    納稅捐達一定金額者，得由司法機關或財政部，函請內政部
    入出境管理局，限制其出境；其為營利事業者，得限制其負
    責人出境。但其已提供相當擔保者，應解除其限制。其實施
    辦法，由行政院定之；有左列情形之一者，稅捐稽徵機關，
    對於依法應徵收之稅捐，得於法定開徵日期前稽徵之。但納
    稅義務人能提供相當擔保者，不在此限：…，稅捐稽徵法第
    24條及第25條第1 項前段各定有明文。次按人民因中央或地
    方機關對其依法申請之案件，予以駁回，認為其權利或法律
    上利益受違法損害者，經依訴願程序後，得向高等行政法院
    提起請求該機關應為行政處分或應為特定內容之行政處分之
    訴訟，行政訴訟法第5 條第2 項定有明文。本件原告提供系
    爭土地，向被告申請供作系爭稅款之擔保，乃是一依法申請
    之行為，該申請既遭被告駁回，並使原告權益受有損害，則
    原告所提本件訴訟，即屬行政訴訟法第5 條第2 項規定之「
    課予義務訴訟」，非僅係「撤銷訴訟」而已。本件原告起訴
    時，僅訴請撤銷訴願決定及原處分，嗣已於言詞辯論期日補
    正課予義務之聲明（見本件95年5 月4 日言詞辯論筆錄第1
    頁），其聲明之補正，應予准許，合先敘明。
二、又本法所稱相當擔保，係指相當於擔保稅款之左列擔保品：
    四、其他經財政部核准，易於變價及保管，且無產權糾紛之
    財產，稅捐稽徵法第11條之1 第4 款定有明文。而財政部87
    年9 月30日台財稅第870700407 號函略以，主旨：貴市營業
    人○○公司申請提供無產權糾紛之所有11筆地目「道」之土
    地，擔保滯欠貴市稅捐稽徵處營業稅乙案，請貴市稅捐稽徵
    處查明該道路用地是否已經當地縣市政府列入徵收補償計畫
    ，如已列入徵收補償計晝，與稅捐稽徵法第11條之1 第4款
    規定之「易於變價」條件尚稱符合，可予受理。說明二：…
    本案○○公司申請提供作為擔保品者為道路用地，該道路用
    地如尚未經當地縣市政府列入徵收補償計畫，與首開法條易
    於變價之規定不合，即不得作為欠稅之擔保；另財政部92年
    5 月19日台財稅字第0920452358號函略以，主旨：關於本部
    87年9 月30日台財稅第870700407 號函示，已經當地縣市政
    府列入徵收補償計畫之道路用地可作為欠稅之擔保，所稱已
    列入徵收補償計畫之道路用地，係指已經當地縣市政府列入
    徵收補償計畫，而該項徵收經費當地縣市政府已經編列預算
    ，並經當地縣市議會通過者而言。說明：二、依稅捐稽徵法
    第11條之1 第4 款規定，其他經財政部核准，易於變價及保
    管，且無產權糾紛之財產可作為欠稅之擔保，該條款所以限
    定『易於變價及保管，且無產權糾紛之財產』為提供欠稅擔
    保條件之一，其用意在於確保稅款之徵起，並期擔保品能在
    短期內即可處分變現，轉換成現金以解繳公庫供政府所用，
    準此，本部87年9 月30日台財稅第870700407 號函示所稱已
    列入徵收補償計劃之道路用地，其範圍自須符合主旨所揭意
    旨。上開該等函釋，均係對人民依稅捐稽徵法申請供作擔保
    之案件，就該法第11條之1 第4 款之概括性規定，所為之例
    示性函釋，並無違反法律規定之本旨，亦無增加法律所無之
    限制，自得予以援用。
三、本件原告應納84至87年度營利事業所得稅及88年營業稅合計
    4,588,347 元（含滯怠報金、行救利息、滯納金、滯納利息
    ，計至93年1 月15日止），於93年1 月16日申請提供第三人
    莊壽榮所有坐落臺南市○區○○段576 地號，地目為「道」
    之土地，作為上述稅款之擔保，並於93年11月15日具文補正
    資料；被告所屬大安分局以93年11月18日財北國稅大安服字
    第0930042790號函復，所提供之擔保品不符稅捐稽徵法第11
    條之1 第1 項第4 款及財政部87年9 月30日台財稅第
    870700407 號函釋之易於變價之規定，否准所請（而原告乃
    因滯納營業稅而經台北行政執行處通知內政部禁止原告出國
    ）。原告不服，提起訴願，亦遭駁回等情，為兩造所不爭，
    且有上開各該函文、原處分及訴願決定書、內政部禁止出國
    處分書等件影本附訴願機關卷可稽。
四、原告主張其提供系爭土地作為擔保品，公告現值8,662,168
    元，無產權糾紛亦無設定，價值大於欠稅款；又財政部87年
    9 月30日台財稅第870700407 號函及92年5 月19日台財稅字
    第0920452358號函，均係未經法律具體明確授權而擅以解釋
    性行政規則，增加法律所無之限制要件，逾越稅捐稽徵法第
    11 條 之1 規定，並違反司法院大法官釋字第367 號、第
    479 號及第505 號解釋及憲法第23條法律保留原則之規定云
    云，惟其主張為被告所否認。被告則稱系爭土地既確屬道路
    用地，且未經當地縣市政府列入徵收補償計畫，依財政部87
    年9 月30日台財稅第870700407 號函及92年5 月19日台財稅
    字第0920452358號函，即與稅捐稽徵法第11條之1 第4 款規
    定之「易於變價」條件不符等語，資為爭議。
五、查擔保之目的，係在納稅義務人不繳納稅捐時，得就擔保品
    強制執行取償，尚不得逕行將擔保品移轉為國有。本件系爭
    土地地目為「道」，道路編號為L-14-8M ，據臺南市政府工
    務局93年4 月30日南工局土字第09330086420 號函復略以，
    本市○區○○段576 地號土地，…土地都市計畫使用分區係
    屬中密度住宅區，且非屬現有巷道，無法據以辦理徵收等語
    ，有該函影本附訴願機關卷可稽。系爭土地既無徵收計畫，
    即無法由徵收而取得補償費，則稅捐擔保及徵足稅款之目的
    ，即無法達成，其與稅捐稽徵法第11條之1 第4 款之易於變
    價之規定不合。故被告否准原告提供系爭土地以作為系爭稅
    款之擔保，於法並無違誤。原告雖稱，被告所依據之財政部
    87 年9月30日台財稅第870700407 號函及92年5 月19日台財
    稅字第0920452358號函，增加法律所無之限制，違反法律保
    留原則等規定云云；惟查，該等函釋乃就稅捐稽徵法第11條
    之1 第4 款之「易於變價」之規定，列舉事例，加以說明，
    性質上屬於例示性之函釋，並無違反法條之規範本旨，亦無
    增加法律所無之限制，原告所稱，核不足採。
六、從而，被告以系爭土地為道路用地，臺南市政府未列入徵收
    補償計畫，不符稅捐稽徵法第11條之1 第4 款「易於變價」
    之規定為由，否准原告提供系爭稅款擔保之申請，於法並無
    違誤。訴願決定遞予維持，亦無不合。原告徒執前詞，訴請
    撤銷，並請求被告作成准許系爭土地作為系爭稅款擔保之決
    定，為無理由，應予駁回。
據上論結，本件原告之訴為無理由，依行政訴訟法第98條第3 項
前段，判決如主文。
中    華    民    國    95    年     5    月   18     日
                       第五庭審判長法  官  張瓊文
                                   法  官  王碧芳
                                   法  官  蕭忠仁
上為正本係照原本作成。
如不服本判決，應於送達後20日內，向本院提出上訴狀並表明上
訴理由，如於本判決宣示後送達前提起上訴者，應於判決送達後
20日內補提上訴理由書（須按他造人數附繕本）。
中    華    民    國    95    年     5    月   18     日
                                   書記官  蕭純純


司法院資訊處製作；財團法人民間司法改革基金會備份。
